【裁判字號】    96,上易,299
【裁判日期】    970604
【裁判案由】    損害賠償
【裁判全文】
臺灣高等法院臺中分院民事判決         96年度上易字第299號
上  訴  人  甲○○
                        號
訴訟代理人  熊賢祺律師
複代理人    戊○○
            丁○○
被上訴人    丙○○
            乙○○○○○○○○○○
上列當事人間請求損害賠償事件，上訴人對於中華民國96年5月
22日台灣台中地方法院95年度交附民字第454號第一審判決提起
上訴，經本院刑事庭裁定移送，本院於中華民國97年5月28日言
詞辯論終結，並為判決如下：
    主  文
原判決關於駁回上訴人後開第二項之訴部分廢棄。
被上訴人丙○○應給付上訴人新台幣陸萬零壹佰捌拾貳元及自民
國96年11月9日起至清償日止按年息百分之五計算之利息。
上訴人其餘上訴駁回。
第二審訴訟費用（除減縮部分外）由上訴人負擔拾分之玖，餘由
被上訴人丙○○負擔。
    事實及理由
壹、程序方面：
    按訴之變更或追加，非經他造同意，不得為之，但擴張或減
    縮應受判決事項之聲明者不在此限。本件上訴人在原審起訴
    時就利息部分，係請求自起訴狀繕本送達之次日起算，於本
    院減縮自96年11月8日準備程序之翌日即96年11月9日起算，
    核屬減縮應受判決事項之聲明，揆諸上開說明，於法並無不
    合，應予准許，合先敘明。
貳、得心證之理由：
一、上訴人主張：
  (一)被上訴人丙○○於民國95年3月26日13時30分許，駕駛車牌
    號碼4389-LM號自小客車，沿台中縣大甲鎮○○路由西往東
    方向行駛，途經賢仁路149號前，應注意行經未劃線之道路
    ，應靠右行駛，且會車相互之間間隔不得少於半公尺，依當
    時情形亦無不能注意之情事，竟疏未注意而未於會車時保持
    半公尺以上之間隔，適上訴人甲○○騎乘車牌號碼J7C-792
    號機車，自對向駛來，行經該處，亦疏未注意而未於會車時
    保持半公尺以上之間隔，二車發生碰撞，致上訴人甲○○人
    車倒地，因此受有頭部外傷、腦震盪、腹部鈍傷、頸部挫傷
    等傷害。按駕駛人在未劃標線之道路，應靠右行駛，且汽車
    交會時，會車相互之間隔不得少於半公尺，道路交通安全規
    則第95條第1項、第100條第5款分別定有明文。被上訴人丙
    ○○駕車自應注意上述道路交通安全規定，且依其狀況，又
    非不能注意，被告竟疏未注意，以致肇事，致人受傷，顯有
    過失，而其過失行為與告訴人之受傷間，具有相當因果關係
    ，罪證明確，被上訴人丙○○上開犯行堪以認定，此有卷附
    台中高分院96年度上易字第1296號刑事確定判決可稽。
  (二)依民法第一百八十四條第一項前段規定「因故意或過失不法
    侵害他人之權利者，負損害賠償責任。」同法第一百九十三
    條第一項規定「不法侵害他人之身體或健康者，對於被害人
    因此喪失或減少勞動能力，或增加生活上之需要時，應負損
    害賠償責任。」同法第一百九十五條第一項前段「不法侵害
    他人之身體、健康、名譽、自由、信用、隱私、貞操、或不
    法侵害其他人格法益而情節重大者，被害人雖非財產上之損
    害，亦得請求賠償相當之金額。」同法第一百八十八條第一
    項前段規定「受僱人因執行職務，不法侵害他人權利者，由
    僱用人與行為人連帶負損害賠償責任。」又受僱人因執行職
    務，不法侵害他人之權利者，若僱用人選任受僱人及監督其
    職務之執行，以盡相當之注意或縱加以相當之注意而仍不免
    發生損害者，僱用人不負賠償責任，固為民法第一百八十八
    條第一項所明定。但此種情形係為僱用人之免責要件，僱用
    人苟欲免其責任，即應就此負舉證之責（最高法院十九年上
    字第三○二五號判例意旨參照）。查被上訴人丙○○為被上
    訴人乙○○○○○○○○○○之員工，當日開著客戶的車子
    ，業據上開刑事判決認定明確在卷，堪認被上訴人丙○○係
    客觀上為被上訴人鑫暉汽車修配廠使用而服勞務並受其監督
    之受僱人，則被上訴人丙○○既係於執行職務上行為時，不
    法侵害上訴人權利，被上訴人乙○○○○○○○○○○自應
    與被上訴人丙○○依前揭規定負連帶償責任，洵屬明確。
    茲將上訴人請求之財產上損害賠償及非財產上損害賠償數額
    敘述如下：
  1.修繕費：上訴人所有車牌J7C-792號重型機車因受損，而支
    出修繕費計新台幣一萬七千一百二十元。
  2.醫療費：醫藥費、住院費等計新台幣九千零六十六元整。
  3.看護費：上訴人住院期間，行動不便，而僱請看護，看護費
    用每日約2000元，總計原告共住院五日，計支出新台幣一萬
    元。
  4.精神慰撫金：上訴人遽遭被上訴人撞傷，日夜痛徹心扉，更
    造成精神上莫大的恐慌，精神及肉體受承受極大痛楚，於本
    件車禍腦震盪後，常有不明原因的頭痛，是請求被上訴人給
    付新台幣七十萬元之慰撫金。
  (三)綜上，被上訴人應賠償七十二萬八千六百一十八元，由於審
    酌過失責任之比例，上訴人爰謹請求新台幣五十萬元。為此
    ，上訴人基於侵權行為法律關係提起本訴求為被上訴人連帶
    賠償五十萬元本息之判決，並於本院上訴聲明求為判決：
  1.原判決廢棄。
  2.被上訴人應連帶給付上訴人伍拾萬元整，及自鈞院96年11月
    8日準備程序之翌日即96年11月9日起至清償日止，按法定利
    率年息百分之五計算之利息（上訴人於本院已撤回假執行之
    聲請）。
二、被上訴人丙○○抗辯：本件車禍時伊之車已停住，當時係上
    訴人自己騎機車車速太快衝撞伊之車子，伊不用負責，且上
    訴人之請求過高等語。並答辯聲明求為判決駁回上訴。
三、被上訴人乙○○○○○○○○○○（下稱張岑通）則以：案
    發95年3月26日當日係星期日，不是上班時間，被上訴人丙
    ○○開朋友之汽車至伊處的保養是在95年3月25日，車子已
    保養完畢，被上訴人丙○○於次日即95年3月26日另向朋友
    借車開至清水肇事，並非受僱人執行職務之行為，被上訴人
    張岑通不必負責賠償等語資為抗辯。
四、本院經調台灣台中地方法院檢察署95偵字第23365號丙○○
    過失傷害刑事案件全卷，該案中檢察官起訴丙○○於民國95
    年3月26日13時30分許，駕駛車牌號碼4389-LM號自小客車，
    沿臺中縣大甲鎮○○路由西往東方向行駛，途經賢仁路149
    號前，應注意行經未劃線之道路，應靠右行駛，且會車相互
    之間間隔不得少於半公尺，依當時情形亦無不能注意之情事
    ，竟疏未注意而未於會車時保持半公尺以上間隔，適甲○○
    騎乘車牌號碼J7C-792號機車，自對向駛來，行經該處，亦
    疏未注意而未於會車時保持半公尺以上之間隔，二車發生碰
    撞，致甲○○人車倒地，因此受有頭部外傷、腦震盪、腹部
    鈍傷、頸部挫傷等傷害等情。該案被告丙○○對其駕車於上
    開時、地與告訴人甲○○所騎乘之機車發生碰撞，致告訴人
    受有頭部外傷、腦震盪、腹部鈍傷、頸部挫傷等傷害之事實
    坦承不諱，惟矢口否認有何過失傷害之犯行，辯稱：伊並無
    過失，當時伊已經閃到路邊了，是告訴人自己騎車過來撞伊
    ，告訴人當時只注意右方，沒有留意到左側伊所駕駛之自小
    客車，且車速過快，煞車不及，才會撞到伊車頭，伊認為鑑
    定結果不實在等語。經查：本件交通事故肇事責任之歸屬，
    依據臺灣省臺中縣區車輛行車事故鑑定委員會之分析意見，
    認為：被告為鑫暉汽車修配廠工人，當時駕駛客戶之自小客
    車沿大甲鎮○○路由東往西方向行駛，途經肇事地段，迎面
    有告訴人駕駛重型機車駛來交會，雙方均未靠右保持安全間
    隔，以致在路中附近被告車前左側與告訴人車前發生碰撞，
    雙方均有違反道路交通安全規則第九十五條「在未劃標線之
    道路，應靠右行駛」、第一百條第五款「會車相互之間隔不
    得少於半公尺」等規定，均有肇事責任，此有臺灣省臺中縣
    區車輛行車事故鑑定委員會臺中縣區950402案分析意見在卷
    可稽（見調閱之95年度他字第3606號偵查卷第42頁）。又經
    一審刑事庭函送臺灣省車輛行車事故覆議鑑定委員會進行覆
    議結果，認為：本案因肇事後現場已移動，且依警方跡證資
    料，二車確切碰撞地點位置不明，故跡證不全，肇事實情不
    明，本會未便遽予覆議，惟若95年度他字第3606號偵查卷第
    21頁上方照片所示刮地痕位置為本次事故所留（警繪圖未標
    註）及二車撞及受損部位研析，則以被告駕駛自小客車與告
    訴人駕駛重型機車，行經未劃標線路段，會車時未保持安全
    間隔，同為肇事原因，此有臺灣省車輛行車事故覆議鑑定委
    員會96年3月27日府覆議字第0966200709號函在卷可稽（見
    一審刑事卷第62頁）。又依臺中縣警察局交通隊大甲交通小
    隊所製作之道路交通事故現瑒圖（參照一審刑事卷第54頁）
    ，告訴人車體碎片掉落之位置，距離被告行向之右側路邊約
    4.5公尺，被告車寬1.7公尺，扣除被告車寬後，被告車距離
    右側路邊尚有2.8公尺之寬度，再扣除路旁電線桿，其右側
    尚有頗大之間隙可供會車；又該碎片掉落地點之寬度介於
    5.8公尺至7.3公尺間（因現場告訴人行進方向之一側為不規
    則之曲線而非直線，上開現場圖並未標示該處之實際寬度）
    ，圖面寬度為3.5公分按比例尺計算現地寬度為7公尺（3.5
    乘以2公尺），則碰撞地點距離被告行向之右側路邊約2.5公
    尺，顯然本件碰撞地點係在道路中間，被告所駕駛之自小客
    車已佔用大半路寬，雖告訴人所騎乘之重型機車有偏中間行
    駛之情事，但被告丙○○所駕駛之自小客車明顯未靠右行駛
    之事實，甚為明確。
    按汽車駕駛人在未劃標線之道路，應靠右行駛，且汽車交會
    時，會車相互之間隔不得少於半公尺，95年6月30日修正前
    之道路交通安全規則第九十五條第一項、第一百條第五款分
    別定有明文。被告駕車自應注意上述道路交通安全規定，且
    依其狀況，又非不能注意，被告竟疏未注意，以致肇事，致
    人傷，被告顯有過失，而被告之過失行為與告訴人之受傷間
    ，有相當因果關係。被上訴人丙○○之過失傷害犯行業於本
    院刑事庭判處拘役伍拾日，如易科罰金以參佰元即新台幣玖
    佰元折算壹日，減為拘役貳拾伍日，如易科罰金以銀元參佰
    元即新台幣玖佰元折算壹日確定，應認被告確有過失侵害人
    身體之侵權行為。
五、按「因故意或過失，不法侵害他人之權利者，負損害賠償責
    任。」「不法侵害他人之身體或健康者，對於被害人因此喪
    失或減少勞動能力或增加生活上之需要時，應負損害賠償責
    任」、「不法侵害他人之身體、健康、名譽、自由、信用、
    隱私、貞操、或不法侵害其他人格法益而情節重大者，被害
    人雖非財產上之損害，亦得請求賠償相當之金額」，民法第
    一百八十四條第一項前段，第一百九十三條第一項，第一百
    九十五條第一項前段定有明文。本件被上訴人丙○○之過失
    行為，致上訴人受有頭部外傷、腦震盪、腹部鈍傷、頭部挫
    傷等語傷害，上訴人依上開規定對被上訴人丙○○請求侵權
    行為之損害賠償，於法並無不合，茲分別就上訴人主張之各
    項請求審究如下：
  (一)醫藥費部分：上訴人主張伊支出醫藥費、住院費9066元，業
    經提起出醫藥費收據四紙為證（見原審附帶民事訴訟卷第9
    至11頁），且為被上訴人丙○○所不爭執，此部分之請求為
    有理由，應予准許。
  (二)看護費部分：上訴人主張伊受傷住院，住院期間行動不便，
    而由上訴人之丈夫看護，看護費每日約2000元，總計住院五
    日，為此請求看護費10000元，業經提出光田綜合醫院診斷
    證明書為證，其上載明「病患於95年3月27日入院，於95年3
    月31日出院，共計五日」（見原審附帶民事訴訟卷第6頁）
    ，且署立台中醫院每班12小時看護費1050元，榮民總醫院、
    大里仁愛醫院、大慶中山醫院、中國醫藥學院、澄清醫院每
    班12小時看護費1100元，有台中市醫院看護工職業工會96年
    12月6日96中市職護麗字第036號函可稽（見本院卷第58頁）
    。因本件上訴人即被害人因受傷害住院需要隨身看護，而由
    配偶看護，雖無現實看護費之支付，亦未受支付之請求，亦
    應認上訴人受有相當看護費之損害，得向加害人即被上訴人
    丙○○請求賠償。蓋因親屬或配偶受傷，而由親屬或配偶代
    為照顧被害人之起居，固係出於親情，但親屬看護所付出之
    勞力，並非不能評價為金錢，只因兩者身份關係密切而免除
    支付義務，此種親屬基於身份關係之恩惠自不能加惠於加害
    人，故應衡量及比照僱用職業護士看護情形，認被害人受有
    相當親屬看護費之損害，得向加害人請求損害賠償（最高法
    院89年台上字第1749號判決參照）。是以上訴人此部分看護
    費之請求，為有理由，應予准許。
  (三)機車修理費部分：上訴人主張伊所有車牌J7C-792號重型機
    車因本件車禍受損，而支出修繕費17120元，業經提出訴外
    人生富機車行開立之估價單及免用統一發票收據為證（見本
    院卷第78至80頁），此部分上訴人之請求為有理由，應予准
    許。
  (四)非財產上之損害：上訴人主張伊因本件車禍受傷，日夜痛徹
    心扉，更造成精神上莫大的恐慌，精神及肉體承受極大痛楚
    ，於本件車禍腦震盪後，常有不明原因之頭痛，為此請求非
    財產上之損害700,000元。查上訴人為高中畢業，現在住家
    附近之小吃攤擔任服務人員，月入約兩萬元，名下財產僅為
    本件車禍受損之機車。被上訴人丙○○高職畢業，已婚，有
    兩男一女，分別就讀國中，國小三年級及幼稚園大班，職業
    汽車修護，目前打零工月入約兩、三萬元。本次審酌兩造之
    教育程度、身份、職業收入、財產狀況及上訴人之傷勢為頭
    部外傷、腦震盪、腹部鈍傷、頸部挫傷等情，認上訴人此部
    分之請求以核准十萬元為適當，逾此範圍之請求應予駁回。
  (五)依上說明，本件上訴人得主張所受損害之金額為136186元（
    9066＋17120＋10000＋100000＝136186）。惟損害之發生或
    擴大，被害人與有過失者，法院得減輕賠償金額或免除之，
    民法第二百十七條第一項定有明文。本件被上訴人丙○○駕
    駛自小客車沿大甲鎮○○路由東往西方向行駛途經肇事路段
    迎面有上訴人駕駛重機車駛來交會，雙方均未靠右保持安全
    間隔，以致在路中附近被上訴人丙○○車前左側與上訴人車
    前發生碰撞，雙方均有違反95年6月30日修正前之道路交通
    安全規則第九十五條第一項：「在未劃標線之道路，應靠右
    行駛」及第一百條第五款：「會車相互之間隔不得少於半公
    尺」之規定，均有肇事責任已如上述，本件上訴人請求之金
    額，應依上開過失相抵之規定予以減低，本院認兩造過失之
    責任各為百分之五十，依此計算上訴人得請求之金額為6809
    3元（計算公式：136186×50％＝68093）。又特別補償基金
    依第四十條規定所為之補償，視為損害賠償義務人損害賠償
    金額之一部分；損害賠償義務人受賠償請求時，得扣除之。
    強制汽車責任保險法第四十二條第一項定有明文。本件因被
    上訴人丙○○駕駛之車輛未投保強制汽車責任保險，上訴人
    向特別補償基金請求給付，已領取7911元等情，有其提出之
    台北富邦銀行匯款委託書（證明聯）乙紙可憑（見本院卷第
    81頁），準此，上訴人之請求應依上開強制汽車責任保險法
    第四十二條第一項之規定扣除7911元，故上訴人得請求賠償
    之金額為60182元（計算公式：00000－0000＝60182）。
六、綜上所述，本件上訴人得請求被上訴人丙○○賠償之金額為
    60182元。又上訴人請求自96年11月8日準備程序之翌日即96
    年11月9日起至清償日止按年息百分之五計算之遲延利息，
    於法並無不合，惟應於上開勝訴核許之本金範圍內予以准許
    。原審就上開應准許部分駁回上訴人對被上訴人丙○○對請
    求係有不當，上訴意旨指摘原判決此部分不當，求予廢棄改
    判，為有理由，應予准許。至上開不應准許部分，原審駁回
    上訴人對被上訴人丙○○之請求經核並無違誤，此部分之上
    訴為無理由，應予駁回。
七、至上訴人主張被上訴人丙○○為被上訴人乙○○○○○○○
    ○○○之員工，當日開著客戶之車子肇事，堪認被上訴人丙
    ○○客觀上為被上訴人鑫暉汽車修配廠使用而服勞務並受其
    監督之受僱人，則被上訴人丙○○既係於執行職務上行為時
    ，不法侵害上訴人權利，被上訴人乙○○○○○○○○○○
    自應與被上訴人依民法第一百八十八條第一項規定連帶負損
    害賠償責任云云。本件被上訴人乙○○○○○○○○○○抗
    辯：95年3月26日車禍當天是星期日，不是上班時間，該車
    係於星期五或星期六開來保養，且被上訴人丙○○於星期日
    開車肇事，並非執行職務之行為，伊不應負賠償責任云云。
    被上訴人丙○○亦陳稱：「我是鑫暉汽車修配廠僱用沒錯，
    但我使用汽車並不是鑫暉汽車修配廠借給我的。車主是我的
    朋友，因為當天是星期日，我要去清水參加天地教的祭祖大
    典活動，向車主呂惠哲借用。因為他的車子放在鑫暉汽車修
    配廠保養，我於星期六晚上由豐原鑫暉汽車修配廠將車開回
    大甲我家停放，星期日再開去清水，途中肇事。該車只是去
    保養換機油而已。而且當時已經保養好了。我與我朋友約好
    是星期一將車交還給他」、「車子是我在星期六去開來做基
    本保養，當天就保養完畢，就向我朋友借用車子開回我家，
    保養之前，我就向我朋友借車，他交給我車子叫我順便去保
    養車子，所以車子保養好，我就將車子開回家。到第二天我
    開去清水，結果肇事」、「保養費我朋友呂惠哲出的，他是
    車主」等語（見本院卷第22頁、29頁）。按本件被上訴人丙
    ○○既係向朋友呂惠哲借車保養完畢後將車開回家，並於95
    年3月26日星期日非上班當天駕該車至清水參加天地教的祭
    祖大典活動而在途中肇事，足見被上訴人丙○○斯時之行為
    與其職務（修車廠保養工作）無關，尚難認定本件被上訴人
    丙○○係因執行職務而不法侵害上訴人之權利，而令僱用人
    乙○○○○○○○○○○負連帶損害賠償責任（孫森焱著民
    法債編總論上冊第298頁參照）。上訴人請求被上訴人乙○
    ○○○○○○○○○連帶賠償50萬元本息部分難謂正當，不
    應准許。原審駁回上訴人此部分之請求，理由雖有不同，結
    論並無不當，仍應予以維持，而駁回上訴人此部分之上訴。
八、據上論斷，本件上訴一部為有理由，一部為無理由，依民事
    訴訟法第449條第1項、第2項、第450條、第79條判決如主文
    。
中    華    民    國    97    年    6     月    4     日
                  民事第六庭    審判長法  官  袁再興
                                      法  官  盧江陽
                                      法  官  陳賢慧
以上正本係照原本作成。
不得上訴。
                                      書記官  林水濱
中    華    民    國    97    年    6     月    5     日
                                                      Ａ


司法院資訊處製作；財團法人民間司法改革基金會備份。
